臺灣臺南地方法院民事判決　　　　　　　　99年度醫字第10號
原　　　告　馮奕寶
訴訟代理人　馮振贇
　　　　　　何永福 律師
上　一　人
複 代理 人　廖耿璋
被　　　告　符凌斌
　　　　　　張奇振
　　　　　　郭明陽
共　　　同
訴訟代理人　蔡淑文律師
複 代理 人　郭淑慧律師
上列當事人間請求侵權行為損害賠償事件，經本院於民國100年
8月4日言詞辯論終結，判決如下：
    主      文
原告之訴駁回。
訴訟費用新臺幣壹萬伍仟玖佰肆拾玖元由原告負擔。
    事實及理由
一、原告起訴主張：原告於民國97年9月20日下午2時許於臺南市
    新營區發生車禍，送往財團法人奇美醫院柳營分院（現改稱
    奇美醫療財團法人柳營奇美醫院，下稱柳營奇美醫院）急救
    ，被告符凌斌為柳營奇美醫院急診醫師，卻疏未注意原告當
    時已無法行走，而未即時診察出原告有左髖關節骨折併脫位
    之傷害，僅判定原告有臉部撕裂傷及左膝關節骨折。原告於
    當日晚間8時許轉診至財團法人奇美醫院（現改稱奇美醫療
    財團法人奇美醫院，下稱奇美醫院），並由該院之急診醫師
    即被告張奇振診治並安排住院，亦未為必要之診察，致原告
    左髖關節骨折併脫位之傷害仍未受適當之治療。而原告於97
    年9月20日起至97年9月28日出院止之住院期，係由奇美醫院
    之骨科醫師即被告郭明陽會診，其未注意原告住院治療後，
    仍無法行走，且左腳無法舉起等症狀，而未為必要之檢查，
    而未能發現原告實受有左髖關節骨折併脫位之傷害，原告於
    同年9月28日出院後3度前往被告郭明陽之門診治療，並表示
    其左腳無法抬起，惟被告郭明陽仍不以為意，僅囑咐原告進
    行復健，導致原告所受左髖關節之傷害遲至97年11月中旬始
    由復健科醫師發現，並經由訴外人即奇美醫院骨科醫師黃柏
    昌確診為左髖骨骨折併脫位，而於同年月17日施行手術予以
    治療，迄今仍存有髖關節面病變之傷害，此顯係因被告等3
    人疏未對原告作適當檢查之過失，使原告所受左髖關節骨折
    併脫位未獲及時治療所致。原告並因上開傷害產生後遺症而
    需支出醫療費用新臺幣（下同）5萬元，另因其勞動能力約
    減損53.83％，而受有941,149元之損害，及非財產上之損害
    568,851元。而被告3人屬共同侵權行為，應連帶負損害賠償
    責任。爰依民法第184條第1項前段、第185條第1項、第193
    條第1項、第195條第1項之規定提起本訴。並聲明：被告應
    連帶給付原告151萬元，及自起訴狀繕本送達翌日起至清償
    日止，按週年利率5％計算之利息。
二、被告則以：原告於97年9月20日送往奇美柳營醫院急診時，
    其四肢除左腳受傷外，尚可活動，被告符凌斌恐原告受有致
    命之頭部傷害，故安排頭部電腦斷層掃描，發現顏面骨骨折
    ，並進行腹部超音波、頸、脊椎、胸腔、下腹之X光拍攝檢
    查，並針對檢查之結果將原告臉部傷口作初步縫合，將原告
    左髕骨骨折縫合並以石膏固定板固定，同時會診奇美醫院之
    口腔顏面外科，將原告轉送奇美醫院。而被告張奇振當時為
    奇美醫院之急診室醫師，於檢視原告之轉診單及病歷後，觀
    察原告之意識清楚、血壓等生命徵象穩定，因原告主訴左膝
    疼痛，給予止痛針劑，並為顧慮原告腹部有遲延性出血，再
    予腹部超音波檢查，因原告並無其他主訴，即轉住院，由口
    腔顏面外科主治。又被告郭明陽係接受奇美醫院口腔顎面外
    科之請求會診原告，因原告並未為其他肢幹不適之主訴，故
    未再就原告其他肢幹為檢查，僅診斷原告左髕骨骨折位移不
    嚴重，認應繼續以石膏固定板固定，出院後再回骨科追蹤為
    宜，並於原告出院後即97年10月3日前往就診時，為原告之
    左下肢進行X光檢查；同年月17日復為原告檢查後拆除左下
    肢之石膏；至原告雖於同年月31日回診時乘坐輪椅，並表示
    無法順利將腳抬起，惟並未反應臀部或大腿疼痛，且考量原
    告左膝骨折甫拆除石膏，本可能會有行動較不好之現象，始
    建議原告適度復建，以恢復腳部功能。而醫師診療係依病人
    之主訴為判斷，原告自車禍送至急診室時意識清楚，除表示
    頸圈不適及無法自解尿液外，於上述治療過程均未主訴大腿
    或臀部有疼痛或不適，被告3人實難以從外觀臆斷原告髖骨
    骨折，而就其髖關節另施行X光檢查，實難謂有所疏失。又
    原告主張其現遺存之「髖關節面輕微病變」，應係其車禍導
    致左髖關節骨折所造成，使被告之醫療處置並無因果關係。
    而所謂髖關節面輕微病變係由X光片觀測得知，亦難認該傷
    害對原告日常生活、外觀有何影響，是原告自不得據以請求
    被告賠償。況且原告所提之醫療費用支出單據，於奇美醫院
    及柳營奇美醫院部分係治療左髕骨及左髖骨骨折所支出、拷
    貝病歷、X光光碟及於成大醫院檢驗之收據，惟前開傷害並
    非被告所造成，另拷貝費用、檢驗費用尚未能證明屬必要支
    出。另原告既未能證明其身體、健康因髖關節面之病變受有
    何不良影響，其請求勞動力減損及精神慰撫金，即屬無據。
    並聲明：原告之訴駁回。
三、兩造爭執及不爭執事項：
  (一)不爭執事項：
  1.原告於97年9月20日14時35分許在臺南市新營區發生車禍事
    故而送至柳營奇美醫院急救直至同日19時50分許轉院期間，
    被告符凌斌為急診醫師，急診過程中並未發現原告受有「左
    髖骨折併脫位」之傷害。
  2.原告於97年9月20日20時38分許轉院至奇美醫院，被告張奇
    振為奇美醫院急診醫師，直至同日20時58分許，安排原告轉
    由口腔顏面外科收治住院，亦未發現原告受有「左髖骨折併
    脫位」之傷害。
  3.又原告於奇美醫院住院期間，係由奇美醫院骨科專科醫師即
    被告郭明陽參與會診，亦未發現原告受有「左髖骨折併脫位
    」之傷害，並建議原告應進行復健。
  4.原告直至97年11月15日前往柳營奇美醫院就診時，始由訴外
    人黃柏昌醫師發現受有「左髖骨折併脫位」之傷害，並於97
    年11月18日為原告施行手術治療。
  5.原告並未遺存有長短腳之傷害。
  6.原告就被告符凌斌、張奇振、郭明陽有醫療過失犯行而提起
    刑事告訴，經臺灣臺南地方法院檢察署（下稱臺南地檢署）
    99年度偵字第962號予以不起訴處分，並經臺灣高等法院臺
    南分院檢察署駁回原告之再議確定（下稱系爭刑事案件）。
  (二)爭執事項：
  1.被告分別於急診及會診之過程中，未發現原告受有「左髖骨
    折併脫位」之傷害有無醫療疏失？
  2.原告左髖關節面是否遺存有輕微病變？該病變與原告所受「
    左髖骨折併脫位」之傷害遲至97年11月15日始發現，並加以
    治療有無因果關係？原告之身體相關功能有無受影響？
  3.如被告應負賠償之責，原告得請求之賠償金額以若干為適當
    ？
四、得心證之理由：
  (一)按民法第184條第1項前段侵權行為之成立，係以加害人有故
    意或過失為要件。而過失，指應注意能注意而不注意，即行
    為人預見其行為的侵害結果而未為避免。又損害賠償之債，
    以有損害之發生及有責任原因之事實，並二者之間，有相當
    因果關係為成立要件。故原告所主張損害賠償之債，如不合
    於此項成立要件者，即難謂有損害賠償請求權存在，最高法
    院48年台上字第481號判例可以參照。又醫療行為相關訴訟
    之舉證責任分配，因醫療行為所特有之科技及高技術、專業
    性，而素有歧異，故應如何妥適分配，容有爭議，惟如病患
    主張醫事人員於執行業務之過程中，不法侵害其權利，揆諸
    前開判例意旨，至少應主張出具體事實，並就所主張之該具
    體事實為一定程度之舉證，不能僅以單純其後身體所出現之
    變異情況而遽認從事醫療行為之醫事人員於執行醫療業務之
    過程中，確有過失。本件原告依民法第184條第1項、第185
    條之規定請求被告連帶賠償其損害，惟被告已否認有何侵權
    行為之情事存在，原告自應積極證明被告對原告所為之醫療
    行為有所過失，且原告所受之損害與被告之過失行為有因果
    關係，始足當之。
  (二)原告主張其因系爭車禍所受之左髖關節骨折併脫位傷害，遲
    至97年11月中旬始發現等情，固據原告提出柳營奇美醫院、
    奇美醫院之病歷及診斷證明書、佳里醫院病歷及診斷證明書
    為證（見本院99年度營調字第73號卷第10-203頁、本院卷一
    第93、108-157、174-176頁），並為被告所不爭執，而堪信
    為真實。又原告主張其左髖關節面存有輕微病變乙節，亦有
    陽明醫院100年3月28日函、病歷可證（見本院卷一第174-17
    6、191頁、卷二第20-22頁），亦堪採信。惟原告主張其所
    受髖關節面病變，係因被告未妥善為醫療行為，而遲未發現
    原告受有左髖關節骨折併脫位之傷害所致，被告顯有過失云
    云，已為被告3人所否認，被告符凌斌辯稱：如原告左髖關
    節有骨折併脫位之傷害，由原告之外表應可看出，且會產生
    劇烈疼痛，然於急診時原告髖關節並未變形，亦未反應該處
    有疼痛等語（見系爭刑事案件他字卷第203頁）、被告張奇
    振辯稱：原告轉診至奇美醫院後，其尚有為原告做超音波、
    血壓、脈搏之測量後，根據原告於柳營奇美醫之病歷，讓原
    告辦理住院等語（見系爭刑事案件他字卷第203頁）、被告
    郭明陽則辯稱：因為原告並未就髖關節為任何主訴，且其會
    診之目的是診治原告髕骨之骨折，而該骨折處未移位，故未
    再就髖關節為檢查等語（見系爭刑事案件他字卷第222-22 3
    頁），本院就被告為原告診療過程是否有疏失乙節，判斷如
    下：
  1.原告曾以上揭事實告訴被告等涉犯業務過失傷害罪嫌，於刑
    事案件偵查中，檢察官將該偵查卷宗及奇美醫院X光學影像
    瀏覽光碟2片等資料，送請行政院衛生署醫事審議委員會就
    被告各於急診、會診及門診期間為原告所實施之檢查、診療
    過程鑑定，該鑑定意見略以：依原告急診病歷判斷，其所受
    左髖關節骨折併脫位之傷害應發生於97年9月20日，但原告
    並未主訴該處有何不適，可能是因左膝痛及臉部骨折而無法
    適當表達，且其急診病歷確實未記載有長短腳現象，故該處
    未做X光攝影檢查。直至97年10月31日拆除左膝石膏開始復
    健，原告才注意到左側髖關節疼痛，無法行走，再度就醫，
    才發現有長短腳現象。而急診醫師之身體檢查未發現原告左
    髖關節骨折併脫位之傷害，應是長短腳不明顯故未發現，且
    該長短腳是因原告車禍所引起，並未發現有疏失之處等語，
    有該鑑定書（下稱系爭鑑定書）附於系爭刑事案件偵字卷可
    稽（見該卷宗第28-31頁），並經本院調取該卷宗核閱屬實
    。又本院依原告之聲請再度向行政院衛生署醫事審議委員會
    函詢被告3人於為原告診療之過程，未能檢查出原告受有左
    髖關節骨折併脫位之傷害，有無違反醫療注意義務乙節，經
    行政院衛生署函覆本院：至於歸責問題，尚未發現有疏失之
    處等語，亦有行政院衛生署100年7月5日函在卷可稽（見本
    院卷二第29頁），是行政院衛生署上開鑑定意見顯認定被告
    等3人於為原告診療之過程，並無疏失。又上開鑑定意見，
    已載明「原告未表達髖關節有何不適，可能是因左膝痛及臉
    部骨折而無法適當表達」，顯已將原告因本件車禍所受之傷
    勢，併予考量後為上開之判斷，原告空言主張上開鑑定意見
    有未慮及原告上下顎骨折無法言語，即為被告無過失之判斷
    云云，即非可採。至上開鑑定書雖將原告左下肢石膏拆除之
    日期97年10月17日誤載為97年10月31日，有奇美醫院之病歷
    附卷可證（見系爭刑事案件他字卷第32頁），惟觀其上開鑑
    定意見，顯係闡述原告係於復健後始感受到左髖關節之不適
    ，而原告亦自承被告郭明陽係於97年10月31日始要求其復健
    等情（見本院營調字卷第7頁），是尚無從以上開鑑定書誤
    載拆除石膏日期乙節，遽認該鑑定意見並非可採。
  2.再者，急診室醫師檢查車禍患者四肢骨骼肌肉系統之標準程
    序，為先觀察外觀，有無變形，不正常腫脹，並檢查其四肢
    運動狀況，神經感覺及周邊血液循環，如有不正常，就需進
    一步檢查，如X光攝影檢查等；髖關節骨折脫臼，通常可見
    到患肢變短，或明顯變形，但少數病人表現會不明顯，尤其
    是有多處外傷時，不一定會表現出來，要診斷髖關節骨折及
    脫臼，最簡單之方法就是照X光攝影檢查等情，亦有系爭醫
    事審議委員會鑑定書附卷可憑（見系爭刑事案件偵字卷第30
    頁）。而原告送至奇美柳營醫院時，無法步行，而原告除曾
    反應外部傷口疼痛、頸圈造成不適、無法自行解尿、腹觸脹
    外，並未表示其髖關節有何不適等節，亦有柳營奇美醫院病
    歷之急診檢傷紀錄、急診護理紀錄單附卷可參（見本院卷一
    第112、117、119-120頁），是原告當時並無左髖關節骨折
    併脫位之徵兆可供被告符凌斌加以判斷乙節，應堪認定。再
    由原告柳營奇美醫院病歷、急診檢傷紀錄、急診醫囑單（見
    本院卷一第112、113、116頁），亦載有被告符凌斌曾針對
    原告之頭部、臉部、頸部、胸部、腹部及下肢等各處檢視，
    並為原告之頭部、胸腔、脊椎及下肢各處骨頭及關節以X光
    攝影檢查之醫囑，因而發現原告受有下頜骨、脛骨與腓骨閉
    鎖性骨折，核與被告符凌斌於系爭刑事案件中陳稱其確有將
    原告身體各處按壓一遍等語相符，均堪採信。而被告符凌斌
    為原告所為之檢查，亦核與系爭鑑定書所述急診之流程，並
    無二致，而被告符凌斌已依相關標準程序進行檢查，已為適
    當處置之情況下，上開鑑定書所認被告符凌斌並無疏失之鑑
    定意見，尚無不當，應堪採信。
  3.原告因受有上顎及下顎骨移位性骨折，並有數顆牙齒斷裂，
    而柳營奇美醫院無法執行口腔外科之手術、無法收受牙科住
    院病患，故於取得原告父親馮振贇之同意後，轉至奇美醫院
    為後續治療，而轉院前原告臉部及左下肢之傷口均已先行縫
    合，且其左下肢已以石膏護木固定，被告符凌斌並已確認原
    告腹部、腦部均無內出血。嗣於轉診後僅主訴因車禍受有上
    下顎及左下肢骨折，並無其他不適主訴等情，有柳營奇美醫
    院轉診單、急診護理紀錄單、奇美醫院護理過程紀錄單及系
    爭鑑定意見書附卷可憑（見本院卷一第110、117頁、系爭刑
    事案件偵字卷第29頁、他字卷第112頁），足見原告除上顎
    及下顎骨移位性骨折及牙齒受傷部分外之傷害，業已於柳營
    奇美醫院受適當之救護，其轉診至奇美醫院所需診治者為上
    述上顎及下顎骨移位性骨折及牙齒斷裂部分。
  4.又被告張奇振既係奇美醫院之急診室醫師，而被告符凌斌於
    柳營奇美醫院對原告所為之檢查、診治，並無疏失等節，已
    如前述。原告於轉診前所受被告符凌斌之診治、檢驗既尚無
    與醫療常規不符之處，且原告並未有其他症狀之情況下，尚
    難認被告張奇振有再循上述急診檢視車禍病患流程為原告重
    為檢驗之必要，佐以上開行政院醫事審議委員會之鑑定結果
    亦認被告張奇振之醫療行為尚無疏失。是被告張奇振僅按被
    告符凌斌所填載之轉診單對原告為一般住院病患之檢查，並
    安排入院、通知口腔顎面科主治醫師廖國安診治等醫療行為
    ，尚難認有違反醫療行為注意義務之情事。
  5.再查，原告因受有左（膝）髕骨之傷害，故於住院期間請被
    告郭明陽會診，原告出院後回診時之主訴亦係針對其髕骨之
    傷害，而被告郭明陽亦僅對原告髕骨之傷害加以追蹤治療，
    原告係於97年10月17日接受被告郭明陽看診時拆除其左下肢
    之石膏，另於97年10月31日再度至被告郭明陽之門診診療等
    情，有奇美醫院病歷、系爭鑑定書附卷可稽（見系爭刑事案
    件偵查卷30-31頁、他字卷第34-198頁）。佐以訴外人即為
    原告為左髖關節骨折復位手術之醫師黃伯昌於系爭刑事案件
    中陳稱：原告至其門診時，是用輪椅推進來，左腳打直，他
    爸爸仍提到膝關節問題，無法走路，但腳可以彎曲，經理學
    檢查後發覺膝關節沒有問題，之後去照X光片，才發現可能
    是髖關節的問題；原告有打石膏，就是表示有骨折會痛。一
    般醫生會依病人主訴做檢查，再加上急診的醫生會全身性做
    理學檢查，才發現他的問題，再照X光片來證實病人的不舒
    服是不是醫生想的那些受傷的情形，如果原告來門診均強調
    他的問題在膝關節，依其病歷來看，任何醫生都不會注意到
    他髖關節有問題等語（見系爭刑事案件他字卷第223-224頁
    ），足見原告於膝關節痊癒可彎曲前，如未提及左腳除髕骨
    骨折之傷害外，另有何異常之症狀，在當時原告左髖關節處
    之外觀並無異狀，髕骨仍以石膏固定或甫拆卸石膏，活動尚
    非全然自如之情況下，其髖關節之骨折並不易發現，況被告
    符凌斌為原告因系爭車禍所受傷害急診，已依醫療常規對原
    告為全身檢查後，並無原告髖關節受傷之記載，復參酌行政
    院醫事審議委員會之鑑定意見亦認為被告郭明陽之診療過程
    並無疏失等情，堪認被告郭明陽為原告診治之過程尚無違反
    注意義務之情事。至原告稱被告郭明陽忽略其左腳無法整肢
    提起之主訴，而指示原告為錯誤復健程序云云，僅提出奇美
    醫院之病歷為證，惟該病歷僅得證明被告郭明陽有建議原告
    復健乙節，尚無從證明原告曾有表示其左腳無法整肢抬起或
    被告郭明陽所為復健之建議有何違誤之處，原告上開主張，
    即非可採。
  6.綜上，原告未能舉證證明被告等3人為其治療之過程有疏失
    ，自不得僅以原告於嗣後發現其受有左髖關節骨折併脫位之
    傷害，即認被告等3人之醫療行為有未盡注意義務之過失。
  (三)又原告之左髖關節面存有輕微病變乙節，固有陽明醫院100
    年3月28日函、及99年12月30日所檢附之病歷可證（見本院
    卷一第174-176、191頁、卷二第20-22頁）。惟由陽明醫院
    100年3月28日函亦載「關節面有輕微病變，最大可能原因是
    受傷本身當時關節面即有受傷所造成」等語，足見原告所遺
    存之左髖關節面輕微病變於原告因車禍導致左髖關節骨折併
    脫位時即已存在，尚難認與被告之醫療行為有相當之因果關
    係存在，揆諸前開判例意旨，被告尚無需就原告遺存有上開
    傷害結果，負擔侵權行為損害賠償之責任。
  (四)承上，原告主張所受之髖關節面病變之傷害，既無證據證明
    係被告未即時發現左髖關節骨折併脫位之傷害所致，且被告
    各自於急診、會診及門診時為原告實施檢查程序並無疏失，
    揆諸前開說明意旨，被告自無須就原告之傷害結果負擔侵權
    行為損害賠償之責任。
五、綜上所述，本件原告既無法證明被告對原告所實施之檢查程
    序有何過失，以及其現遺存之髖關節面病變之傷害與被告之
    醫療行為有何因果關係，則原告依據民法第184條第1項前段
    、第185條第1項、第193條第1項、第195條第1項，請求被告
    連帶賠償151萬元及自起訴狀繕本送達翌日起至清償日止，
    按週年利率5％計算之利息，為無理由，應予駁回。
六、本件事證已臻明確，原告雖聲請本院就被告未發現原告受有
    左髖關節骨折併脫位之傷害，是否有醫療疏失等情，送請台
    大醫院再為鑑定，惟系爭鑑定書係行政院衛生署醫事審議委
    員會就被告等人對原告所為之診療行為相關卷宗及X光光碟
    片等資料所為之鑑定，且該委員會係由具有醫事專業之人士
    組成，是在原告並未具體指摘上開鑑定意見有何具體不足採
    信之情況下，本院認被告是否具有醫療疏失乙節，應無再送
    請台大醫院重為鑑定之必要。另原告所受之髖關節面病變之
    傷害於其健康、身體有無不良影響，以及原告所受之損害額
    若干等爭點，及兩造所提出證明損害額之各項單據、學經歷
    及本院調取之兩造財產歸戶及所得資料等文件，因系爭傷害
    未能證明與被告等醫療行為有何因果關係，被告自毋庸賠償
    原告所受損害，故認與判決結果不生影響，均毋庸逐一審酌
    論述，附此敘明。
七、另按法院為終局判決時，應依職權為訴訟費用之裁判；訴訟
    費用，由敗訴之當事人負擔，民事訴訟法第87條第1項、第
    78條分別定有明文。查本件訴訟費用額為15,949元（即第一
    審裁判費），本院爰依職權確定上開訴訟費用由敗訴之原告
    負擔。
八、據上論結，本件原告之訴為無理由，依民事訴訟法第78條、
    第87條第1項，判決如主文。
中    華    民    國   100    年    8     月    18    日
              民事第一庭  審判長法  官  高榮宏
                                法  官  周素秋
                                法  官  李音儀
以上正本係照原本作成。
如對本判決上訴，須於判決送達後20日內向本院提出上訴狀。
如委任律師提起上訴者，應一併繳納上訴審裁判費。
中    華    民    國   100    年    8     月    19    日
                                書記官  莊淑雅